【裁判字號】    96,訴,838
【裁判日期】    970325
【裁判案由】    殺人未遂
【裁判全文】
臺灣苗栗地方法院刑事判決               96年度訴字第838號
公  訴  人  台灣苗栗地方法院檢察署檢察官
被      告  甲○○
指定辯護人  本院公設辯護人  丙○○
上列被告因殺人未遂案件，經檢察官提起公訴（96年度偵字第54
07號），本院判決如下：
    主  文
甲○○殺人，未遂，處有期徒刑伍年陸月。扣案之番刀壹把沒收
。
    事  實
一、甲○○係輝宇通運股份有限公司（下稱輝宇公司）僱用之貨
    運司機，前於民國96年10月間前往南部載運化學原料，卻因
    颱風天未能於當日完成卸貨，遭公司經理丁○○減扣半薪，
    而對丁○○懷恨在心。嗣於96年11月14日21時許，結束工作
    返回輝宇公司位於苗栗縣銅鑼鄉○○村○○路93號營業處所
    時，於公司入口左側資源回收桶旁拾得他人丟棄之番刀1 把
    （下稱番刀），雖明知以番刀揮砍他人頭部及頸部，將導致
    他人死亡，竟基於殺人之故意，持前拾得之番刀前往丁○○
    宿舍，直接朝宿舍門揮砍破洞（毀損部分未據告訴），並喝
    令丁○○開門，在內之丁○○因已有警覺，遂持房內木棍防
    身，並呼喊途經門外之警衛黃金銘報警處裡。甲○○聽聞後
    ，又以刀向宿舍門猛砍，並伸手開鎖衝入宿舍內，持上開番
    刀由上往下朝丁○○揮砍2 刀，經丁○○以木棍阻擋，並勸
    甲○○將刀放下，惟甲○○仍遲不放下番刀，丁○○遂主動
    將木棍放下以示善意，詎丁○○一將木棍放下，甲○○迅即
    持上開番刀朝丁○○之頭、頸部揮砍3 刀，幸因丁○○閃躲
    成功而未成傷，嗣甲○○又揮砍第4 刀時，丁○○因宿舍空
    間過狹而閃避不及，左手肘遭上開番刀削過，致受有長5 公
    分、深0.5 公分之撕裂傷。丁○○為求保命，乃撲向甲○○
    並抓住其手臂，意圖奪刀，惟甲○○竟趁此時反手持上開番
    刀刺向丁○○背部，致丁○○背部受有長10公分、深2 公分
    之撕裂傷。丁○○為免再受傷害，乃奮力將甲○○推倒壓制
    在地，而公司技師乙○○、司機田國輝亦趕至現場，經渠等
    勸說後，甲○○始將上開番刀放下。嗣經警於同日21時20分
    許接獲報案前往處理，逮捕甲○○，並扣得上開番刀1 把。
二、案經丁○○訴由苗栗縣警察局苗栗分局報請臺灣苗栗地方法
    院檢察署檢察官偵查起訴。
    理  由
一、認定犯罪事實所憑之證據及理由：
  (一)證據能力：
  1.偵訊筆錄部分：（刑事訴訟法第159 條之1 第2 項）
  (1)按刑事訴訟法為保障被告受公平審判及發現實體真實，於92
    年2 月6 日修正及增定公布施行之前及之後，對於人證之調
    查均採言詞及直接審理方式，並規定被告有與證人對質及詰
    問證人之權利，其中被告之對質詰問權，係屬憲法第8 條第
    1 項規定「非由法院依法定程序不得審問處罰」之正當法律
    程序所保障之基本人權及第16條所保障之基本訴訟權，不容
    任意剝奪，以確保被告之人權並求兼顧實體真實之發現（司
    法院大法官會議釋字第582 號解釋、最高法院94年度台上字
    第3728號判決意旨參照）。
  (2)又92年2 月6 日修正公布之刑事訴訟法第159 條之1 第2 項
    規定：「被告以外之人於偵查中向檢察官所為之陳述，除顯
    有不可信之情況者外，得為證據。」依其文義之形式解釋，
    似為被告以外之人於偵查中向檢察官所為之陳述，非顯不可
    信者，得為證據；然92年2 月6 日修正公布之刑事訴訟法，
    為保障被告之反對詰問權，已採納英美之傳聞法則，而被告
    以外之人於偵查中向檢察官所為之陳述，其本質屬傳聞證據
    ，依傳聞法則，原無證據能力，係因立法者以刑事訴訟法規
    定檢察官代表國家偵查犯罪、實施公訴，依法有訊問被告、
    證人、鑑定人之權，且實務運作時，偵查中檢察官向被告以
    外之人所取得之陳述，原則上均能遵守法律規定，不致違法
    取供，其可信性極高，為兼顧理論與實務為由，而例外設定
    其具備非顯不可信之要件時，得為證據。故此法條對被告以
    外之人於偵查中向檢察官所為之陳述所設非顯不可信之要件
    ，應解為屬於證據能力之規定，而非陳述內容證明力之問題
    ，至於被告以外之人於偵查中向檢察官所為陳述是否具備非
    顯不可信之要件而具有證據能力，「法院應就該被告以外之
    人於審判中及在檢察官面前所為陳述之外部附隨之環境或條
    件，比較判斷之。」（最高法院94年度台上字第1776號判決
    意旨參照）。
  (3)是本件證人即被害人丁○○及證人乙○○於偵訊中所為證述
    ，業經本院賦予被告就其證述表達意見之機會（見本院卷97
    年3 月4 日審判筆錄第26頁），又經本院比較檢驗公訴檢察
    官詢問證人時並無誘導或施壓等詢問之外部客觀環境，並就
    其等陳述時點乃發覺該等同案被告犯罪時即予訊問，其知覺
    事實之經過當無錯誤之危險，亦無其他干擾因素不當介入等
    附隨條件判斷，是本件證人丁○○及乙○○偵訊中所為證言
    具有證據能力，得為本案判斷基礎。
  2.被告同意部分：（刑事訴訟法第159 條之5 ）
    按被告以外之人於審判外之言詞或書面陳述，除法律有規定
    者外，不得作為證據，刑事訴訟法第159 條第1 項固定有明
    文；惟當事人、代理人或辯護人於法院調查證據時，知有第
    159 條第1 項不得為證據之情形，而未於言詞辯論終結前聲
    明異議者，視為有前項之同意，同法第159 條之5 亦定有明
    文。考其立法意旨乃在於傳聞證據未經當事人之反對詰問予
    以核實，原則上先予排除。惟若當事人已放棄反對詰問權，
    於審判程序中表明同意該等傳聞證據可作為證據；或於言詞
    辯論終結前未聲明異議，基於尊重當事人對傳聞證據之處分
    權，及證據資料愈豐富，愈有助於真實發見之理念，且強化
    言詞辯論主義，使訴訟程序得以順暢進行。是本件證人田國
    輝於警詢時之指述，雖屬審判外之陳述，然公訴人、被告及
    辯護人於本院審判程序中，對於本案證人於警詢中之證述均
    並未爭執，且迄於言詞辯論終結前亦未聲明異議（見本院卷
    97年3 月4 日審判筆錄第27頁）。本院審酌前開被害人於警
    詢中之陳述，係於案發之初立即製作，對案發情況之記憶甚
    為清晰，不致發生一般傳聞證據中證人記憶瑕疵之風險，且
    其等證述情節與卷證相符，足認證人田國輝於警詢中之供述
    ，適為本案之證據，合先敘明。
  (二)供述證據：
  1.被告甲○○之警詢及偵訊中自白：證明其係在公司入口左側
    資源回收桶旁拾獲扣案番刀之事實及其確實有持該番刀前往
    經理宿舍，並將門砍破後入內之事實，惟辯稱其並無殺人之
    故意。（見96年度偵字第5407號偵查卷第10～15頁、第38～
    39、57頁）
  2.證人兼告訴人（被害人）丁○○之偵訊筆錄：證明被告以犯
    罪事實欄所載之方式犯殺人而未遂之事實。（見96年度偵字
    第5407號偵查卷第63～65頁）
  3.證人乙○○之偵訊筆錄：證明伊聽聞爭吵聲走往現場時，只
    見甲○○、丁○○二人在搶刀子及扭打伊不敢靠近，後見甲○○被壓制住，始與田國輝共同上前勸甲○○放下刀，甲○○始主動將刀交予伊之事實。（見96年度偵字第5407號偵查
    卷第55～57頁）
  4.證人田國輝之警詢筆錄：證明伊聽聞爭吵聲走往現場時，只
    見甲○○、丁○○二人擠在一堆，丁○○並說甲○○手裏有
    刀，伊乃與乙○○共同上前勸甲○○放下刀，甲○○始主動
    將刀交出之事實。（見96年度偵字第5407號偵查卷第22～24
    頁。
  (三)非供述證據：
  1.扣案之番刀1 把：證明被告甲○○確有持該番刀砍傷、刺傷
    丁○○之事實。
  2.行政院衛生署苗栗醫院96年11月15日診斷證明書一紙：證明
    被害人丁○○遭被告持扣案番刀砍傷左手肘，刺傷背部，其
    中左手肘係深撕裂傷5 公分，背部係深撕裂傷10公分之事實
    。（見96年度偵字第5407號偵查卷第25頁）
  3.現場暨丁○○背部受傷照片5 張：證明現場及丁○○受傷之
    狀況，又觀之現場血跡量及散布狀，丁○○實受傷非輕之事
    實。（96年度偵字第5407號偵查卷第33～35頁）
二、對於被告辯解本院判斷：
  (一)訊據被告甲○○對於其持番刀揮砍丁○○致其受傷之事實固
    坦承不諱，惟矢口否認有何殺人故意，辯稱：伊持番刀對丁○○揮砍只是要嚇嚇丁○○而已，並無殺人之故意云云。
  (二)對被告甲○○之辯解，本院認為不能採信，理由如下：
  1.關於被告於上揭時、地持番刀向丁○○揮砍等情，業據證人
    即告訴人丁○○於警詢及偵查中指訴歷歷，並於本院審理時
    結證甚詳，核與證人乙○○、田國輝證述渠等聽聞爭吵聲趕
    至丁○○宿舍，發現被告與丁○○2 人在搶刀並扭打在地而
    不敢靠近，嗣被告因遭丁○○壓制在地並經渠等勸說始交出
    番刀等語相符，並有番刀1 把扣案可稽；又告訴人丁○○遭
    被告以番刀揮砍後，受有背部撕裂傷長10公分、深2 公分傷
    至肌肉層（未傷及內臟）、左肘撕裂傷長5 公分、深0.5 公
    分等傷害，亦有行政院衛生署苗栗醫院97年1 月10日苗醫歷
    字第0970000211號函附病歷影本1 紙在卷足憑（見本院卷第
    29～31頁）。足認丁○○上開傷害，確係被告揮砍番刀所致
    甚明。
  2.被告固辯稱伊僅欲嚇嚇丁○○，並無殺人故意云云，惟查：
  (1)按刑法上殺人罪與傷害罪之區別，應視行為人有無殺意為斷
    ，以戕害他人生命之故意，著手於刺殺之實行而未發生死亡
    之結果，為殺人未遂；倘無使人喪失生命之故意，僅在使其
    身體、健康受到傷害，則為傷害罪，二罪皆發生傷害之結果
    ，祇其主觀犯意及身體傷害程度不同而已。被害人所受傷害
    之程度及部位，固不能據為認定有無殺人犯意之唯一標準，
    但被害人所受傷害之程度、部位，及加害人之下手情形如何
    ，於審究犯意方面，仍不失為重要參考資料；至其殺意之有
    無，雖不以兇器之種類及及傷痕之多少等，為絕對之認定標
    準，但加害人下手之部位、用力之輕重、砍向部位之手段，
    佐以其所執兇器、致傷結果、與被害人之關係暨行為後之情
    狀，仍非不可藉為判斷有無殺意之心證依據予以綜合觀察論
    斷，此有最高法院20年度非字第104 號判例、47年度臺上字
    第1364號、84年度臺上字第3197號、85年度台上字第1608號
    、87年度臺上字第3121號判決可資參照。
  (2)次按，行為人對於構成犯罪之事實，明知並有意使其發生者
    ，為直接故意，亦稱確定故意；對於構成犯罪之事實，預見
    其發生而其發生並不違背其本意者，為間接故意，亦稱不確
    定故意；二者雖均為犯罪之責任條件，但其態樣並不相同，
    故刑法第13條第1 項、第2 項分別予以規定，以示其惡性之
    評價有輕重之別。且刑法第13條第2 項規定之間接故意「以
    故意論」者，因以行為人對於構成犯罪之事實，預見其發生
    ，而其發生並不違背其本意為要件，自須以有「構成犯罪事
    實之發生」為前提，然後方能本此事實以判斷行為人有無犯
    罪之間接故意（最高法院民國45年台上字第852 號判例意旨
    參照）；而未遂犯因客觀上並未發生犯罪之結果，無從本於
    此項結果之發生，以判斷行為人主觀上是否「預見其發生而
    其發生並不違背其本意」，是依未遂犯與間接故意犯之性質
    而言，二者是否相容，自有研求之餘地。（最高法院97年度
    台上字第73號判決、97年度台上字第612 號判決意旨足資參
    照）
  3.查，本件被告所持之番刀固非利刃，惟持之向人揮砍得對人
    產生傷害甚至死亡結果，仍為被告所明知；又頭部與頸部均
    為人體之重要部位，被告持番刀朝被害人之頭、頸部揮砍，
    均足致人於死，亦為被告所明知，且於被害人表示善意先將
    所持木棍放下後，仍持續為揮砍行為，並造成被害人背部傷
    口深達兩公分之結果發生，顯見其有意使被害人死亡之結果
    發生。詳言之，本件被告持刀欲砍殺被害人丁○○時，不僅
    於侵入宿舍房間時持番刀猛力砍破房門，刀痕深刻可見，其
    侵入後朝被害人揮砍部位更為人體重要部份之頭、頸部，而
    任意揮砍，且力道亦未有所節制，反用力甚猛，並因被害人
    之抵抗而造成丁○○之手肘、背部分別受有長5 公分、深0.
    5 公分及長10公分、深2 公分之撕裂傷，背部之傷更危及腎
    臟（見97年3 月4 日審判筆錄第9 頁），可見被告用力之猛
    、揮擊之狠，又幸經丁○○及時壓制被告，並有證人湯證鑫
    、田國輝上前勸導制止，傷勢始未擴大，倘丁○○未及時阻
    擋，其性命即有旦夕之危，其對於被害人可能因此砍傷產生
    死亡之結果，主觀上當有所認知並有意使其發生，而非主觀
    上預見其發生而其發生並不違背其本意之未必（間接）故意
    ，其具有殺人之確定故意，至為明確。被告雖辯稱其揮砍番
    刀僅在嚇嚇丁○○云云，惟查，本件被告就其遭扣薪津一事
    ，自始未曾與丁○○商議，即趁丁○○晚間休憩毫無防備能
    力時，持番刀1 把砍破公司宿舍房門，並在1 至2 坪之宿舍
    房間狹小空間內，罔顧丁○○之性命安危及逃命可能，刀刀
    朝被害人頭、頸部之致命處揮砍，期間丁○○曾放下木棍以
    表善意，被告卻不僅未予罷手，反迅即續朝丁○○頭、頸部
    連續揮砍3 刀，觀其客觀行為舉止，與以番刀威嚇他人以表
    不滿之情狀大所逕庭，而被告任何一刀之錯砍，均足致人命
    喪，益徵被告所辯，顯屬臨訟卸責之詞，尚難憑採，至臻灼
    然。
  (三)綜上析述，被告所辯無非飾卸之詞，均不足採信。又被告辯
    稱：宿舍房內空間狹小，手只要伸出1 尺即可刺到被害人，
    為何要揮砍3 、4 次才砍到被害人？如果真有殺人犯意，被
    害人一定躲不過，且棍子不可能沒有刀痕，在證人背部的刀
    傷也只是證人猜測云云。惟查，本件犯罪事實，業經證人丁○○、乙○○蒞庭就當日犯罪情節詳細證述（見本院卷97年
    3 月4 日審判筆錄第3 ～16頁、17～25頁），並經交互詰問
    程序，經本院觀察所得心證，認證人丁○○所述詳實，且與
    被告並無怨隙仇恨，是其所述當屬真實可信；又扣案用以行
    兇之番刀1 把乃具有殺傷力之事實，殆無可疑，此自客觀上
    被害人丁○○因被告揮砍所造成之傷勢，及宿舍房門遭被告
    猛力揮砍造成破洞及深刻刀痕一節即可明瞭（見96年度偵字
    第5407號偵查卷第33頁照片2 禎），殊不因棍子並無刀痕即
    否定被告殺人之主觀意圖，是被告所辯實難予憑採。其殺人
    未遂犯行，經由上述各節參互佐證，本件事證明確，足堪認
    定，應予依法論科。
三、論罪科刑之理由：
  (一)被告成立之犯罪：
    核被告所為，係犯刑法第271 條第2 項、第1 項之殺人未遂
    罪。被告已著手於殺人犯罪行為之實行，而未發生死亡之結
    果，為未遂犯，著依刑法第25條第2 項規定按既遂犯之刑度
    減輕之。又被告持番刀揮砍被害人數刀之犯行，係於同時同
    地密切接近實施，侵害同一法益，各行為之獨立性極為薄弱
    ，依一般社會健全觀念，在時間差距上，難以強行分開，在
    刑法評價上，以視為數個舉動之接續施行，合為包括之一行
    為予以評價，較為合理，應論以接續犯，而為包括之一罪。
  (二)量刑理由之說明：
    爰審酌被告對遭扣薪津一事，不圖商議之徑，亦不思10餘年
    之同事情誼，僅因心有不滿即持兇刀砍殺被害人之頭、頸、
    背部，刀刀均有奪命之險，致被害人受有如上所述之傷害，
    其所造成之法益損害實非輕微，應予嚴懲重罰；並審酌被害
    人雖有寬諒被告之意，惟被告於本院審理期間，始終未能坦
    承犯行，對於所犯避重就輕，顯見被告犯後實無悔意，犯後
    態度不佳，及其犯罪之動機、目的、所受之刺激、生活狀況
    、品行、智識程度及公訴人請求依法量刑等一切情狀，爰量
    處如主文所示之刑，以示懲儆。
四、沒收部分：
    至扣案之番刀1 把，為被告自輝宇公司入口左側資源回收桶
    旁拾起之物，為無主物，然既係供被告犯罪所用，顯見被告
    有無主物先占之意，已為被告所有，仍依刑法第38條第1 項
    第2 款宣告沒收。
五、適用之法律：
  (一)刑事訴訟法第299 條第1 項前段。
  (二)刑法第271 條第2 項、第1 項、第25條第2 項、第38條第1
    項第2 款。
本案經檢察官李基彰到庭執行職務。
中    華    民    國    97    年    3     月    25    日
                  刑事第二庭審判長法  官  吳炳桂
                                  法  官  魏宏安
                                  法  官  林靜雯
以上正本證明與原本無異。
如不服本判決，應於判決送達後10日內向本院提出上訴狀（應抄
附繕本），其未敘述上訴理由者，應於上訴期間屆滿後20日內補
提理由書狀於本院，上訴於臺灣高等法院臺中分院。告訴人或被
害人如對於本判決不服者，應具備理由請求檢察官上訴，其上訴
期間之計算係以檢察官收受判決正本之日期為準。
                                  書記官  劉千瑄
中    華    民    國    97    年    3     月    25    日
附錄：本判決論罪科刑法條全文
中華民國刑法第271 條（普通殺人罪）
殺人者，處死刑、無期徒刑或10年以上有期徒刑。
前項之未遂犯罰之。
預備犯第1 項之罪者，處2 年以下有期徒刑。


司法院資訊處製作；財團法人民間司法改革基金會備份。
